【裁判字號】    95,交抗,779
【裁判日期】    950929
【裁判案由】    違反道路交通管理處罰條例
【裁判全文】
臺灣高等法院交通事件裁定             95年度交抗字第779號
抗  告  人
即受處分人  甲○○
上列抗告人因違反道路交通管理處罰條例案件，不服臺灣桃園地
方法院，中華民國95年8月23日所為裁定（95年度交聲字第221號
），提起抗告，本院裁定如下：
    主  文
原裁定撤銷，發回臺灣桃園地方法院。
    理  由
一、抗告意旨略以：受處分人於90年10月28日之執業期間因犯妨
    害自由罪遭判決確定，依該判決應廢止執業登記，並吊銷駕
    駛執照，是警察單位是否即應依該判決通知受處分人應受前
    揭廢止執業登記及吊銷駕駛執照之處分？又受處分人於95年
    3月9日又重新報考駕駛執照，也順利取得「營業小客車駕駛
    人講習」報到通知，如果因前案之故應遭吊銷駕駛執照之處
    分，何以監理單位仍准許受處分人重新報考駕駛執照並取得
    前揭講習通知，此究係主管機關缺失或法規之不當，受處分
    人實無法接受等語。
二、原裁定略以：
  (一)按行為後法律或自治條例有變更者，適用行政機關最初裁處
    時之法律或自治條例；但裁處前之法律或自治條例有利於受
    處罰者，適用最有利於受處罰者之規定，行政罰法第5 條定
    有明文，本件依行政罰法第5 條規定，自應適用行政機關最
    初裁處時之法律，即95年7月1日公布修正施行前道路交通管
    理處罰條例之規定論處，先予敘明。次按營業小客車駕駛人
    ，在執業期中，犯竊盜、詐欺、贓物、妨害自由或刑法第23
    0條至第236條各罪之一，經第一審法院判決有期徒刑以上之
    刑後，吊扣其營業小客車執業登記證。其經法院判決有期徒
    刑以上之刑確定者，吊銷其營業小客車執業登記證及駕駛執
    照，修正前道路交通管理處罰條例第37條第3 項定有明文。
    又汽車駕駛人，曾依第37條第3項之規定吊銷駕駛執照者，3
    年內不得考領駕駛執照，修正前同條例第67條第2 項亦有明
    文規定。
  (二)經查，本件異議人原考領有職業駕駛執照，89年6月1日取得
    營業小客車駕駛人執業登記證，其於90年10月28日之執業期
    間，因恐嚇翁啟發而危害翁啟發安全之行為，經臺灣臺北地
    方法院以91年度簡字第1535號判決判處異議人有期徒刑3 月
    ，如易科罰金以佰元折算1 日，緩刑年確定等情，為異
    議人所不爭執，並有臺北市政府警察局95年3 月15日北市警
    交字第09531609300號函1紙、臺灣臺北地方法院91年度簡字
    第1535號刑事判決書、臺灣臺北地方法院檢察署檢察官90年
    度偵字第23163 號聲請簡易判決處刑書、臺灣高等法院被告
    前案紀錄表各1份在卷可考，且刑法第305條之恐嚇罪，亦屬
    刑法第26章妨害自由罪章之犯罪，堪認異議人確於營業小客
    車執業期中，因犯妨害自由罪，經法院判決有期徒刑以上之
    刑確定無訛。異議人雖以前詞置辯，惟查，修正前道路交通
    管理處罰條例第90條第1 項前段固規定：「違反本條例之行
    為，自行為成立之日起；行為有連續或繼續之狀態者，自行
    為終了之日起，逾3 個月不得舉發。」，但修正前同條例第
    37條第3 項之處分，屬資格之剝奪，僅需營業小客車駕駛人
    在執業期中具備前揭消極條件者，即應喪失繼續以駕駛營業
    小客車為業之資格，與修正前同條例第90條第1 項所指之「
    違反本條例之行為」，係針對駕駛人有違反交通法規之具體
    行為（如：超速行駛、闖紅燈、高速公路行駛路肩等）不同
    ，尚無上開條項「逾3 個月不得舉發」規定之適用。從而，
    臺北市政府警察局於95年3月13日以北市警交大字第AEB5532
    22號舉發違反道路交通管理事件通知單舉發異議人具有上開
    消極條件，自無逾期舉發之問題。
  (三)綜上所述，異議人確有於執業期中犯妨害自由罪，並經法院
    判決有期徒刑以上之刑確定之事實，從而，原處分機關依據
    修正前道路交通管理處罰條例第37條第3項及67條第2項之規
    定，裁處異議人吊銷駕駛執照，且3 年內禁考，核無違誤，
    本件異議為無理由，應予駁回。
三、經查：
 1、「道路交通管理處罰條例」第37條第3項、第4項所規定之「
    通知繳銷營業小客車執業登記證與駕駛執照」及「逕行註銷
    營業小客車執業登記證與駕駛執照」之行政處分，足以剝奪
    人民從事某種職業之自由，後果非常嚴重，這樣的「行政處
    分」對人民之自由權利影響非常的巨大。
 2、而一般交通違規案件，因為其行政罰之影響較輕微，且案件
    數量繁多，所以在立法上，特別將此種「行政處分」從正常
    之行政處分救濟程序中予以劃分出來，改依交通異議程序，
    交由交通法庭來處理。但這樣的權宜處理方式並不改變交通
    違規裁罰案件屬於「行政處分」之本質，爰先此敘明之。
 3、此時如果將上述「道路交通管理處罰條例」第37條第3 項、
    第4 項所規定之「通知繳銷營業小客車執業登記證與駕駛執
    照」及「逕行註銷營業小客車執業登記證與駕駛執照」之行
    政處分也等同於一般之交通違規案件來處理，其結果無異是
    剝奪人民尋求訴訟救濟合理正當而慎重的機會。
 4、因此在解釋上，「道路交通管理處罰條例」第37條第3 項、
    第4項之處分，屬於資格之剝奪，應不在同條例第8條所定「
    行為罰」之範圍內，其有不服者，亦應循訴願、行政訴訟等
    正常行政救濟程序處理，其與一般交通違規案件從法規範角
    度觀察有重大之差異，應適用不同的救濟程序。此從95年 7
    月1日公布修正施行之現行道路交通管理處罰條例第37條第5
    款即規定計程車駕駛人違反本條規定，應廢止其執業登記或
    吊扣其執業登記證者，由警察機關處罰，不適用第8條第1項
    第1款規定（按即非由公路主管機關處罰）。
 5、所以上述之「通知繳銷營業小客車執業登記證與駕駛執照」
    或「逕行註銷營業小客車執業登記證與駕駛執照」之行政處
    分，是不能與一般交通異議事件混同處理的，更不能採取文
    字意義的浮面解釋，將舉發違規單及裁決書之「通知」，視
    為「道路交通管理處罰條例」第37條第3項、第4項之「通知
    」。
 6、另依交通部77年10月12日交路（77）字第027182號函按「道
    路交通管理處罰條例」第37條第3 項之規定，營業小客車駕
    駛人在執業期中犯竊盜贓物罪經宣告緩刑或易科罰金者，雖
    免吊銷其執業登記證及駕駛執照，然若經依『戡亂時期竊盜
    犯、贓物犯保安處分條例』第8 條之規定免其刑之執行者，
    與首揭規定之緩刑或易科罰金不同，仍應吊銷其執業登記證
    與駕駛執照。依此主管機關交通部之函示似認為營業小客車
    駕駛人在執業期中犯道路交通管理處罰條例第37條第1 項所
    列各罪，雖經法院判決有期徒刑以上之刑確定，惟如併受緩
    刑之宣告者，即無該條第3項之適用。
四、綜上所述，本件原處分單位之舉發及原處分機關之裁處程序
    是否適法？非無疑義。又如本件裁處程序合法，是否有前揭
    交通部77年10月12日函示之適用？均為本件尚需審酌之爭點
    ，而上開疑義事項容有進一步調查之必要，原裁定未予詳查
    ，逕駁回受處分人之異議，其所為裁定自有違誤，抗告人執
    以抗告，非無理由，爰將原裁定撤銷，發回原審法院更為妥
    適之處理。
五、據上論斷，應依道路交通案件處理辦法第26條、道路交通管
    理處罰條例第89條、刑事訴訟法第413 條前段，裁定如主文
    。
中    華    民    國    95    年    9     月    29    日
                  交通法庭    審判長法  官  張連財
                                    法  官  林明俊
                                    法  官  楊照男
以上正本證明與原本無異。
不得再抗告。
                                    書記官  陳秋雄
中    華    民    國    95    年    9     月    29    日


司法院資訊處製作；財團法人民間司法改革基金會備份。
